臺灣新北地方法院民事裁定　　　　　110年度消債清字第152號
聲　請　人　關傳耀　
代　理　人　高培恒(法扶)律師
 
上列當事人因消費者債務清理事件聲請清算，本院裁定如下：
    主  文
聲請駁回。
聲請費用由聲請人負擔。
    理  由
一、按聲請更生或清算不合程式或不備其他要件者，法院應以裁
    定駁回之，但其情形可以補正者，法院應定期間先命補正；
    按本條例所稱消費者，指5 年內未從事營業活動或從事小規
    模營業活動之自然人。前項小規模營業指營業額平均每月新
    臺幣（下同）20萬元以下者。前項所定數額，司法院得因情
    勢需要，以命令增減之。債務人不能清償債務或有不能清償
    之虞者，得依本條例所定更生或清算程序，清理其債務。債
    務人對於金融機構負債務者，在聲請更生或清算前，應向最
    大債權金融機構請求協商債務清償方案，或向其住、居所地
    之法院或鄉、鎮、市、區調解委員會聲請債務清理之調解；
    協商或調解成立者，債務人不得聲請更生或清算。但因不可
    歸責於己之事由，致履行有困難者，不在此限；本條例施行
    前，債務人依金融主管機關協調成立之中華民國銀行公會會
    員，辦理消費金融案件無擔保債務協商機制與金融機構成立
    之協商，準用前2 項之規定。聲請更生或清算不合程式或不
    備其他要件者，法院應以裁定駁回之。但其情形可以補正者
    ，法院應定期間先命補正，消費者債務清理條例（下稱消債
    條例）第2 條、第3 條、第151 條第1 、7 、9 項、第8 條
    定有明文。至於債務人之清償能力，則包括財產、信用及勞
    力（技術），並不以財產為限，必須三者總合加以判斷仍不
    足以清償債務，始謂欠缺清償能力而成為不能清償（司法院
    民事廳消費者債務清理條例法律問題研審小組意見參照）。
    次按債務人聲請清算時，應提出財產及收入狀況說明書及其
    債權人、債務人清冊。第1 項財產狀況及收入說明書，應表
    明下列事項，並提出證明文件：(一)財產目錄，並其性質及
    所在地。(二)最近5 年是否從事營業活動及平均每月營業額
    。(三)收入及必要支出之數額、原因及種類。(四)依法應受
    債務人扶養之人；法院裁定開始清算程序前，得依職權訊問
    債務人、債權人及其他關係人，並得定期命債務人據實報告
    清算聲請前2 年內財產變動之狀況。債務人違反前項報告義
    務者，法院得駁回清算之聲請。消債條例第81條第1 項、第
    4 項及第82條亦有明定，俾利法院判斷是否具備清算之原因
    ，以決定是否裁定開始清算程序，參其立法理由為清算程序
    係為保護有清理債務誠意之債務人而設，債務人違反前項報
    告義務，足認其欠缺進行清算之誠意，且無聲請清算之真意
    ，自無加以保護之必要。
二、本件聲請意旨略以：聲請人即債務人於聲請清算前5 年內並
    未從事營業活動。債務總金額為58萬3,323 元。聲請人前於
    民國100 年9 月10 日 協商成立，惟因聲請人如今年事已高
    、於108 年3 月於原任之保全公司離職後，於同年11月確認
    白內障需手術治療，其勞動力驟減，並膝下無子，均靠每月
    1 萬4,558 元退役官兵就養金及國民年金40元勉強度日，上
    開收入總額低於新北市最低生活標準，應可認不能清償債務
    或有不能清償債務之虞，且因不可歸責於聲請人之事由，致
    履行協商內容有困難。又未經法院裁定開始更生程序或許可
    和解或宣告破產，爰依法聲請清算等語。
三、經查：
(一)本件聲請人於110 年4 月8 日提出財產及收入狀況說明書及
    其債權人、債務人清冊等件向本院聲請債務清理之調解，主
    張有南山人壽保單價值準備金9 萬467 元；聲請前2 年內收
    入總計34萬9,320 元，含自108 年3 月起之政府補助金每月
    1 萬4,550 元及自110 年1 月起國民年金每月40元；聲請前
    2 年內必要支出總計37萬1,832 元，含膳食及雜項支出每月
    5,000 元、房屋租金每月9,000 元、水電瓦斯費每月552 元
    、電信通話費每月441 元及交通費每月500 元（見本院110
    年度司消債調字第316 號卷第11、14至15頁）。因入不敷出
    ，無法負擔債權人之調解方案，於110 年5 月12日請求調解
    不成立，以言詞聲請清算等語（見本院110 年度司消債調字
    第316 號卷第67頁）。惟本件聲請人與債權人成立協商後，
    本即應依誠信原則履行，俾聲請人盡力履行協商方案，避免
    任意毀諾，其再向本院聲請清算，自須審究聲請人是否有「
    不可歸責於己之事由致履行有困難」之情事，方為適法。
(二)本院於110 年7 月29日命聲請人補正提出不能清償債務或有
    不能清償之虞之證明文件、「因不可歸責於己之事由，致履
    行有困難之證明文件」、聲請清算前2 年內財產變動狀況（
    包含有償、無償行為所生變動）、聲請前2 年起迄今收入（
    含贍養費、獎金、津貼、保險給付、政府補助金或其他收入
    款項等）之數額、原因及種類，並應提出證明文件，如109
    年度綜合所得稅各類所得清單、完整薪資單及轉帳明細等、
    必要支出（依施行細則第21條之1 規定，必要支出不含娛樂
    及商業保險）之數額、原因及種類，並應提出證明文件，如
    房屋租約及繳交房租之相關證明，並說明租屋處面積、房間
    數、同住人員之關係、人數等。又以聲請人所述收入，何以
    負擔所陳支出？或請釋明無需負擔必要生活費用之一部或全
    部。如聲請人受第三人穩定資助或有其他特殊情事，無須負
    擔自己或受其扶養者之必要生活費用一部或全部，如寄居親
    友家中，並無房租、水電或衣食支出。倘有更正，並應提出
    更正後之財產及收入狀況說明書。財產目錄及證明文件（如
    機車行照、2 年內完整金融機構存摺內頁影本或向金融機構
    申請補發往來紀錄、保險單（含以本人及未成年子女、父母
    為要保人或受益人之人壽保險單及儲蓄性、投資性保單等，
    並敘明倘終止保險契約可領回金額各為若干）；另保單質借
    清形，應將其列為債權人，並詳列質借金額等必要記載事項
    ，請併提出更正後債權人清冊。）、記載完全之債權人清冊
    （應詳載債權人之姓名、法定代理人及地址）等。聲請人於
    110 年8 月10日並未提出更正後之財產及收入狀況說明書，
    僅具狀表示2 年內無財產變動，聲請前2 年起迄今收入，總
    計仍為34萬9,320 元，含自108 年3 月起之政府補助金每月
    1 萬4,550 元及自110 年1 月起國民年金每月40元；聲請前
    2 年內必要支出總計44萬9,280 元，以新北市110 年最低生
    活費計算24個月；而聲請人現殘餘南山人壽保單價值準備金
    為4 萬467 元（見本院卷第12至13頁）等情。
(三)聲請人固具狀主張其2 年內無財產變動，惟聲請人同時主張
    其於110 年5 月21日簽訂保單借款合約書（見本院卷第34頁
    ），係為用於眼部手術等語。聲請人始終未提出必要支出之
    證明文件以實其說，而聲請人於借款申請原因係勾選資金調
    度需求，非生活所需，且依聲請人同日所提診斷證明書，其
    係於110 年3 月5 日及26日手術（見本院卷第19頁），是難
    逕認聲請人已盡據實報告之協力義務，俾利法院判斷是否具
    備清算之原因。
(四)再者，依聲請人聲請時提出財產及收入狀況說明書，聲請人
    所述主張聲請前2 年內收入34萬9,320 元，已不足負擔其所
    陳必要支出37萬1,832 元，至聲請人補正後，其主張收入與
    必要支出44萬9,280 元，更有9 萬9,960 元之差距，更難逕
    謂為真實可採。蓋聲請人固主張膝下無子，惟依其同時提出
    離婚協議書所載，聲請人有74年生女及76年次子，每月付2
    萬元為小孩生活費（見本院卷第15頁）。且聲請人未依命補
    正109 年度綜合所得稅各類所得清單及2 年內完整金融機構
    存摺內頁影本或向金融機構申請補發往來紀錄，而聲請人到
    庭自陳有使用中國信託及郵局帳戶等語，更難逕認聲請人已
    盡據實報告之協力義務，俾利法院判斷是否具備清算之原因
    。從而，本院無法逕認聲請人有因不可歸責於己之事由，致
    履行有困難，且符合不能清償債務或有不能清償之虞等要件
    ，其逕聲請清算，尚與法未合。
四、揆諸首揭法文，本件清算之聲請既有消債條例第82條規定，
    未盡據實報告之協力義務情形，令本院難認其符合清算要件
    ，並足認其欠缺進行清算之誠意，無聲請清算之真意，而無
    保護之必要，又不符合消債條例第151 條第7 款但書及第3
    條所定要件，且上開欠缺係屬無從補正，依上說明，自應駁
    回聲請人之聲請，爰裁定如主文。
五、至於所繳納郵務送達費3,440 元，則待本件清算聲請事件確
    定後，如尚有剩餘郵資餘額，再予檢還聲請人，附此敘明。
中    華    民    國   110    年    10    月    12    日
                  民事第六庭    法  官  黃信滿
上為正本係照原本作成。
如不服本裁定，應於裁定送達後10日內，以書狀向本院提出抗告
，並繳納抗告費新臺幣1,000 元。
中    華    民    國   110    年    10    月    12    日
                                書記官  黃曉妏